【裁判字號】    96,訴,2158
【裁判日期】    970131
【裁判案由】    違反槍砲彈藥刀械管制條例
【裁判全文】
臺灣高雄地方法院刑事判決              96年度訴字第2158號
公  訴  人  臺灣高雄地方法院檢察署檢察官
被      告  甲○○
                    （現於臺灣高雄監獄執行中）
指定辯護人  本院公設辯護人庚○○
上列被告因違反槍砲彈藥刀械管制條例案件，經檢察官提起公訴
（95年度偵緝字第2215號），本院判決如下：
    主  文
甲○○無罪。
    理  由
一、公訴意旨略以：被告甲○○明知具有殺傷力之改造手槍係槍
    砲彈藥刀械管制條例所公告列管之物品，非經主管機關許可
    ，不得持有，猶於不詳時、地，取得具有殺傷力之仿COLT廠
    半自動手槍製造之玩具手槍換裝土造金屬槍管改造而成之改
    造手槍1 支（含彈匣1 個，槍枝管制編號：0000000000號）
    ，嗣於民國94年6 月23日上午10時許，被告隨身攜帶上開改
    造手槍，在高雄縣燕巢鄉鳳山厝某處偶遇丁○○（起訴書誤
    載為陳建良）、戊○○、綽號「不良」之不詳姓名年籍男子
    與4 、5 名姓名年籍不詳男子等人，並遭戊○○手持鋁質球
    棒毆打手、腳等處，致被告受有傷害，而被告見狀則欲取出
    身上所藏上開改造手槍，旋為戊○○搶下，戊○○等人並將
    被告帶至高雄縣燕巢鄉鳳山厝某廢棄工廠內繼續毆打，嗣經
    丁○○以電話報警，警方於同日16時許到場並由戊○○提出
    上開改造手槍扣案，始悉上情。因認被告涉犯槍砲彈藥刀械
    管制條例第8 條第4 項之未經許可持有其他可發射子彈具有
    殺傷力之手槍罪嫌等語。
二、按犯罪事實應依證據認定之，無證據不得認定犯罪事實，又
    不能證明被告犯罪或其行為不罰者，應諭知無罪之判決，刑
    事訴訟法第154 條第2 項、第301 第1 項分別定有明文。再
    事實之認定，應憑證據，如未能發現相當之證據，或證據不
    足以證明，自不能以推測或擬制之方法，以為裁判基礎（最
    高法院40年臺上字第86號判例意旨參照）。又認定犯罪事實
    ，所憑之證據，雖不以直接證據為限，間接證據亦包括在內
    ，然無論直接或間接證據，其為訴訟上之證明，須於通常一
    般之人均不致於有所懷疑，而得確信其為真實之程度者，始
    得據之為有罪之認定，倘其證明尚未達到此一程度，而有合
    理性懷疑之存在時，即無從為有罪之認定（最高法院69年臺
    上字第1531號、76年臺上字第4968號判例意旨參照）。次按
    檢察官就被告犯罪事實，應負舉證責任，並指出證明之方法
    。因此，檢察官對於起訴之犯罪事實，應負提出證據及說服
    之實質舉證責任。倘其所提出之證據，不足為被告有罪之積
    極證明，或其闡明之證明方法，無從說服法官以形成被告有
    罪之心證，基於無罪推定之原則，自應為被告無罪判決之諭
    知，最高法院亦著有92年臺上字第128 號判例可憑。
三、公訴人認被告涉有前開違反槍砲彈藥刀械管制條例犯行，無
    非係以前開事實業據證人戊○○於警詢；證人即本件查獲警
    員丙○○於檢察官偵訊中證述明確，並有改造手槍1 支、內
    政部警政署刑事警察局槍彈鑑定書影本等書證為其論據。訊
    據被告堅決否認有何持有改造手槍犯行，辯稱：扣案改造手
    槍並非伊所持有，該改造手槍於伊在高雄縣燕巢鄉鳳山厝某
    廢棄工廠內遭丁○○等人毆打時，有看到丁○○拿該槍瞄準
    伊。至於伊會被丁○○他們架到該處毆打，是因為伊於94年
    6 月4 日時夥同朋友張耀奪、徐啟文等人搶丁○○的海洛因
    、安非他命，丁○○為了報仇，於94年6 月23日上午9 點至
    10點間，帶同戊○○、綽號「不良」等人在鳳山厝某處民宅
    找到伊，把伊帶到廢棄工廠毆打，期間丁○○拿著扣案槍枝
    指伊，說要打死伊，後來下午4 點多警察來了，他們又把手
    槍交給警察，栽贓說手槍是伊的等語。經查：
  (一)程序方面：
  1.被告於警詢中自白之任意性部分：
    按被告陳述其自白係出於不正之方法者，應先於其他事證而
    為調查，為刑事訴訟法第156 條第3 項所明定。故審理事實
    之法院遇有被告對於自白提出係出於不正之方法者，應先於
    其他事實而為調查。本件辯護人主張：被告於警詢中之自白
    ，因當時身體虛弱，且怕遭受報復，所以不具任意性，而無
    證據能力云云。經查：本案被告於94年6 月23日下午4 時許
    為警查獲經送醫後，翌日即同年月24日上午10時15分許，在
    高雄縣燕巢鄉義大醫院開始製作警詢筆錄，而觀之該警詢筆
    錄內容，「問：警方於昨日（23日）16時許，在高雄縣燕巢
    鄉○○○路邊一廢棄工廠內，據戊○○稱你有涉嫌強盜案件
    、並持有一把改造手槍、彈匣一個及改造子彈2 發，是否屬
    實？被告答：是的。」，被告似坦承持有本案改造手槍，惟
    細核上開警方詢問被告之用語，警方係以「據戊○○稱你有
    涉嫌‧‧‧是否屬實？」詢問被告，則被告上開「是的」之
    回答，究係坦認持有上開改造手槍等物，或係確認其涉犯本
    案係因戊○○之指述，或另有他情（如未聽明問題），並非
    無疑，而此一疑問，再參諸當日後續筆錄內容：「問：據戊○○筆錄中指稱他與綽號『良仔』之男子，在高雄縣燕巢鄉
    ○○○路邊遇見你，因你日前曾持槍強盜『良仔』財物，所
    以與你發生扭打，欲將你交給警方，而你欲拔出腰際上之改
    造手槍，但旋遭戊○○搶下，是否屬實？答：不是實在。」
    ；「問：戊○○交予警方之改造手槍1 把、彈匣1 個及改造
    子彈2 發，是否你本人所持有？答：不是。」；「問：那為
    何戊○○於筆錄證稱該改造手槍等物品，係由你身上奪下才
    交予警方？答：我不知道他為何要這麼說。」；「問：警方
    及海巡署查獲隊人員接獲線報稱，有涉及強盜案件且身上持
    有手槍之男子已遭制服，經前往該處依法逮捕你，請問你有
    何意見？答：我認為是遭丁○○栽贓。」，被告對於是否持
    有改造手槍乙節，均為明確之否認，故被告上開「是的」之
    回答，當可確認並非坦認持有改造手槍，自非對本案有所自
    白，此亦可由檢察官未就被告上開「是的」之回答，引為論
    罪之證據而明，辯護人認被告於警詢中有所自白，尚有誤會
    ，本院自毋庸就辯護人所指之任意性為說明，先此敘明。
  2.證人戊○○於警詢中之陳述，無證據能力：
  按被告以外之人，於審判外之言詞或書面陳述，除法律有規
    定者外，不得作為證據。刑事訴訟法第159 條第1 項定有明
    文。被告以外之人（包括證人、鑑定人、告訴人、被害人及
    共同被告等）於審判外之言詞或書面陳述，即所謂傳聞證據
    。由於傳聞證據有悖法院直接審理及言詞審理之精神，妨礙
    當事人之反對詰問權，影響程序正義之實現，除法律有規定
    者（例如同法第159 條第2 項、同法第159 條之1 至之5 、
    同法第206 條等）外，原則上不具證據能力。次按被告以外
    之人（包括證人、鑑定人、告訴人、被害人及共同被告等）
    於檢察事務官、司法警察官或司法警察調查中所為之陳述，
    與審判中不符時，其先前之陳述具有較可信之特別情況，且
    為證明犯罪事實存否所必要者，得為證據，刑事訴訟法第15
    9 條之2 定有明文。所謂「前後陳述不符」之要件，應就前
    後階段之陳述進行整體判斷，以決定其間是否具有實質性差
    異，惟無須針對全部陳述作比較，陳述之一部分有不符，亦
    屬之。而所謂「較可信之特別情況」之情形，亦應就前後陳
    述時之各種外部情況進行比較，以資決定何者外部情況具有
    可信性。若陳述係在特別可信之情況下所為，則虛偽陳述之
    危險性即不高，雖係審判外陳述，或未經被告反對詰問，仍
    得承認其有證據能力，合先敘明。
  本件證人戊○○於94年6 月23日在警詢中證稱：「遇見甲○○後，『良仔』抓住甲○○，我持球棒毆打他。」；「甲○○看見我們2 人時，就要拔出他身上腰際之改造手槍，但我
    即拿球棒毆打甲○○手及腳，隨即搶下他的手槍。」等語，
    ，認本件扣案手槍係由被告手中搶下。惟其於本院審理時結
    證稱：「丁○○被被告搶錢及毒品，丁○○告訴我被告搶他
    的錢及毒品，製作筆錄當天我與丁○○開車在鳳山厝旗楠公
    路上遇到被告，我就下車找被告理論，就與被告扭打。」；
    「丁○○走到被告背後，丁○○突然拿出1 支槍出來，丁○○說那是被告帶的，我一聽到槍，我就跳開了。」；「我也
    不知道那把槍是誰的」等語（參本院卷第71頁、第72頁），
    ，是證人戊○○於警詢中及法院審理時之供述已有前後陳述
    不符之情形。而本院審酌證人戊○○與丁○○係友人關係，
    於本件案發之初，經丁○○告知被告強盜丁○○財物，於尋
    得被告後，繼而與丁○○一同毆打被告，故證人戊○○對被
    告多所不滿，應堪認定，是其於警詢時所述，是否有所誇大
    、偏頗，不無疑問。且依其與丁○○、被告三者間之關係，
    於本院審理時，亦無翻異前詞，為有利被告證述之動機，故
    其於警詢中所為陳述，客觀上難認具有較可信之特別情況，
    自無證據能力。
  3.按被告以外之人於偵查中向檢察官所為之陳述，除顯有不可
    信之情況者外，得為證據，刑事訴訟法第159 條之1 第2 項
    定有明文。證人丙○○於偵查中之陳述，既均經具結，亦無
    證據證明顯有不可信之情況，且經本院審理時傳訊到庭，由
    被告及辯護人行使對質、詰問之權利，其於偵查中所為之陳
    述，依前開說明，自有證據能力。
  4.除上開所述以外，被告及檢察官於本院調查證據時，均知本
    院其餘卷內證據資料有第159 條第1 項不得為證據之情形，
    且經本院審理時予以提示或告以要旨，各經其等表示意見，
    而未於言詞辯論終結前聲明異議，且本院審酌上開證據作成
    之形式均無瑕疵，復與待證事實具有關聯性等情況，認為適
    合作為本案之證據，依刑事訴訟法第159 條之5 第2 項規定
    ，應視為同意而有證據能力。
  (二)實體方面：
  1.扣案之上開手槍1 支，經台南市政府警察局第四分局內政部
    警政署刑事警察局鑑定，其鑑定結果：送鑑改造手槍1 支（
    槍枝管制編號0000000000號），認係由仿COLT廠半自動手槍
    製造之玩具手槍換裝土造金屬槍管改造而成之改造手槍，機
    械性能良好，可供擊發適用子彈使用，認具殺傷力，有該局
    94年7 月27日刑鑑字第0940104731號槍彈鑑定書在卷足憑（
    見94年度偵字第14779 號卷第36頁），足認扣案手槍為可發
    射子彈具有殺傷力之手槍。
  2.而據人戊○○於本院審理中證稱：伊於警詢中，並沒有說被
    告看到伊二人時，就要拔出腰際上的改造手槍，是伊拿球棒
    毆打被告手及腳，隨即搶下被告的槍等語；實際上事情發生
    過程是丁○○告訴伊被告搶他的錢及毒品，製作筆錄當天伊
    與丁○○開車在鳳山厝旗楠公路上遇到被告，伊就下車找被
    告理論，並與被告扭打，丁○○走到被告背後，突然拿出1
    支槍出來，並喊說那是被告的槍，伊一聽到槍，就跳開，丁○○是突然在被告後面拿出1 支槍，伊並沒有看到丁○○從
    哪裡拿出該槍，伊不確定那把槍是誰的等語，則依證人戊○○上開證述可知證人戊○○僅能確定該手槍是在證人戊○○
    與被告扭打過程中，丁○○在被告身後，突然手持扣案手槍
    ，並說該手槍是被告所有，證人戊○○並未親眼目睹被告持
    有扣案手槍或係丁○○自被告身上奪下扣案手槍，故難僅憑
    證人戊○○上開證言而遽為不利被告之認定。再由證人戊○○上開證述本件案發過程以觀，係因被告於本件案發前不久
    ，強盜丁○○財物（被告強盜丁○○部分，業經臺南地方法
    院檢查署檢察官以95年度偵字第12644 號提起公訴），故丁○○欲找被告理論報仇，嗣於本件案發當天，證人戊○○與
    丁○○開車在路上遇到被告，丁○○要求證人戊○○先下車
    ，證人戊○○一下車就質問被告：「你搶丁○○的東西」，
    並馬上出手打被告的臉，被告就回手打證人戊○○，之後二
    人扭打在一起。是於本件案發當日，被告係處於不備之狀態
    下，遇見丁○○及證人戊○○，且被告獨自一人行走於大馬
    路上，顯非欲為違法行為，另參諸證人即與被告一起強盜丁○○之乙○○於本院審理中證稱：伊沒有看過被告帶槍，強
    盜丁○○時，槍是綽號「眼鏡」之人帶的等語（參本院卷第
    93頁），可知被告平日亦無攜帶槍枝防身之習慣，則被告既
    無攜帶槍枝防身習慣，當時又非欲為違法行為，且係臨時遇
    上仇家，故被告所辯扣案改造手槍非其所有，已堪採信。又
    被告自知曾經強盜丁○○之財物，於證人戊○○下車出口質
    問，並旋即動手之際，被告當知已有人因故前來尋仇，若被
    告真帶有槍枝，理當旋即掏出扣案槍枝防身，何須與證人戊○○苦苦纏鬥，益證被告上開所辯，應堪採信。
  3.再細核證人戊○○上開證稱遇見被告當天之所以會找被告扭
    打，係因丁○○為向被告報強盜財物之仇，要求其先行下車
    ，嗣後證人戊○○與被告開始扭打，丁○○卻不出手幫忙等
    情，在在有違常情，蓋以與被告有仇者係丁○○，其與證人
    戊○○遇見被告時，竟要求證人戊○○先行下車動手，林建
    榮留在車上所為何事？又其見證人戊○○與被告開始扭打後
    ，亦不動手幫忙，反而係在後等待？顯然丁○○為報被告強
    盜財物之仇，對於遇見被告時，如何處理，已經成竹在胸，
    此亦可由被告遭其與證人戊○○制服後，旋即帶往偏僻工寮
    毆打至下午，最終並以線民身分報警處理乙節而明（丁○○
    係線民乙節，參後述4.部分所述）。再參照台南市警察局第
    四分局於扣得本案改造手槍後，旋將扣案槍、彈送台南市警
    察局鑑驗指紋，結果並未採到可資比對指紋，有該局鑑驗報
    告附卷足參（94年度偵字第14779 號卷第30頁），本院審酌
    上開手槍若真係自被告身上腰際奪得，依理被告將該槍枝插
    入腰際時，必手持該槍，故該槍留有被告指紋機率甚大，縱
    嗣後該槍於94年6 月23日上午10時許遭人奪走至下午4 時許
    始交由警方查扣，而於該期間因他人持有或把玩該槍，致破
    壞被告所留指紋，然該槍亦應留有他人指紋，惟警方於查扣
    該槍後旋送鑑定，鑑定結果竟未採得任何足資比對之指紋，
    顯與常情不合，不能排除扣案改造手槍交由警方查扣前，業
    經最後持有扣案手槍之人擦拭、處理，益證被告前開辯稱，
    扣案手槍非其所有，係遭丁○○栽贓等語，應堪採信。
  4.至證人即本件查獲員警丙○○於本院審理中證稱：當天伊到
    現場的時候後，看到被告坐在一部貨車的駕駛座上，身上都
    是傷，傷勢很嚴重，證人戊○○拿一把槍跟伊說這把槍是被
    告的，伊有問戊○○被告的槍為何會在他手上，證人戊○○
    說該把槍是他們幾個人合力搶下來，當時伊問被告槍是不是
    他的，被告回答是的，伊還問被告傷是誰打的，被告都不回
    答等語（參本院卷第78頁）；證人即本件查獲員警己○○於
    本院審理中亦證稱：伊到現場之後，看到被告半躺在小發財
    車的前座，證人戊○○當場就跟丙○○說槍是被告的，當時
    伊看到被告傷勢非常嚴重，感覺立即有生命危險，丙○○有
    問被告槍是不是他的，被告說是等語（參本院卷第88頁），
    均明確證述於案發之初被告承認扣案改造手槍係其所持有。
    惟查被告於本件案發當天遭證人戊○○等人毆打，致受有嚴
    重傷害乙節，業經證人戊○○、丙○○、己○○證述如上，
    並有財團法人義大醫院診斷證明書乙紙附卷可參（參警卷第
    12 頁） ，衡情被告於遭受他人長時間毆打並嚴重受傷後，
    見警察到來，必如見救星，對警方所詢問題當無遮掩、隱瞞
    之必要，然被告對警方詢問槍枝是否其所有，坦然回答；對
    詢問何人毆打其成傷，卻避而不答，此節顯與常情有違。而
    被告上開有違常情之舉，或可由下列分析而明：蓋本案係因
    海巡署線民逮捕強盜現行犯並扣得槍枝後，始通知海巡署專
    員黃朝宗，而海巡署專員黃朝宗再轉請證人己○○、丙○○
    等人前往處理乙節，有證人丙○○、己○○證詞在卷可憑（
    參本院卷第77頁、第79頁、第88頁），然依一般警方與線民
    辦案之常態，線民為求隱蔽身分亦為自身安全，若見有犯罪
    行為，皆係通知警方處理，殊無可能自行出面逮捕人犯，本
    件線民自行逮捕被告後，再通知警方到場，所為實有可疑；
    再據證人丙○○、己○○上開所證，渠等到場時，被告已身
    受重傷，而現場又位處偏僻工寮，故被告身上所受之傷，依
    理應係在場他人所為，然證人丙○○、己○○等共五、六名
    司法人員，在有如此諸多可疑之情況下，僅因被告未陳明何
    人毆打其成傷，即容任丁○○等人離去，不妥之處，連其等
    上級長官都認證人二人有替線民報仇之嫌（參本院卷第81
    頁）。依上分析，可見本件警員全憑線民一面之詞辦案，對
    於被告之權益，毫無維護之意，是可想像於警員到現場時對
    被告所採取者全係負面態度，此情應為被告感受至深，故有
    上開被告對於遭在場之人毆打之事避而不談之舉，則其等上
    開所述被告當場承認扣案槍枝為其所有乙節，是否係被告於
    壓力下，為求早日脫身而承認，並非無疑，故本院尚難以證
    人丙○○、己○○上開證詞，難逕為不利被告之證據。
四、綜上所述，公訴人所舉之上開證據，尚無法說服本院形成被
    告有罪之確信，公訴人復未提出其他積極之證據，足資證明
    被告有何公訴人所指未經許可持有其他可發射子彈具有殺傷
    力之手槍之犯行，揆諸前引法條及判決意旨，自應為被告無
    罪之諭知。
據上論斷，依刑事訴訟法第301 條第1項，判決如主文。
本案經檢察官鄧藤敦到庭執行職務。
中    華    民    國    97    年    1     月    31    日
              刑事第十庭  審判長法  官  何秀燕
                                法  官  顏銀秋
                                法  官  林揚奇
以上正本證明與原本無異。
如不服本判決應於收受本判決後10日內向本院提出上訴書狀，並
應敘述具體理由，如未敘述上訴理由者，應於上訴期間屆滿後20
日內補提理由書狀於本院（均須按他造當事人之人數附繕本）「
切勿逕送上級法院」。
中    華    民    國    97    年    1     月    31    日
                                書記官  何明昌


司法院資訊處製作；財團法人民間司法改革基金會備份。
